ACORDAO-COMPLETO-2464942

ACÓRDÃO 18563/2021 ATA 39/2021 - SEGUNDA CÂMARA

VISTOS, relatados e discutidos estes autos de pensão civil, em que se examina, nesta fase processual, pedido de reexame interposto pelo Tribunal Regional do Trabalho da 10ª Região/DF e TO contra o Acórdão 13959/2020-TCU-Segunda Câmara, 
ACORDAM os Ministros do Tribunal de Contas da União, reunidos em Sessão da Segunda Câmara, ante as razões expostas pelo Relator e com fulcro no art. 48, c/c os arts. 32 e 33, da Lei 8.443/1992, em: 
9.1. conhecer do pedido de reexame interposto pelo Tribunal Regional do Trabalho da 10ª Região/DF e TO para, no mérito, negar-lhe provimento, mantendo-se inalterado o Acórdão 13959/2020-TCU-Segunda Câmara; e
9.2. dar ciência desta deliberação à recorrente e ao Tribunal Regional do Trabalho da 10ª Região/DF e TO.

Em análise pedido de reexame, em processo de Pensão Civil, interposto pelo Tribunal Regional do Trabalho da 10ª Região/DF e TO contra o Acórdão 13.959/2020-TCU-2ª Câmara, de relatoria da Ministra Ana Arraes

Segunda Câmara

3. Interessados/Responsáveis/Recorrentes:
3.1. Interessado: Nurimar Vieira Martins (XXX.623.131-XX).
3.2. Recorrente: Tribunal Regional do Trabalho da 10ª Região/DF e TO (02.011.574/0001-90).

13.1. Ministros presentes: Bruno Dantas (Presidente), Augusto Nardes (Relator), Aroldo Cedraz e Raimundo Carreiro.
13.2. Ministro-Substituto presente: André Luís de Carvalho.

AUGUSTO NARDES

Ministra Ana Arraes.

Adoto como relatório a instrução transcrita a seguir, com os ajustes de forma pertinentes, a qual foi elaborada no âmbito da Secretaria de Recursos (Serur) e cujo encaminhamento teve a anuência do dirigente daquela unidade e do representante do Ministério Público junto ao TCU (peças 21 a 23) :
"INTRODUÇÃO
1. Trata-se de pedido de reexame (peça 14) interposto pelo Tribunal Regional do Trabalho da 10ª Região contra o Acórdão 13959/2020-TCU-Segunda Câmara (peça 7) de relatoria da Ministra Ana Arraes.
1.1. A deliberação recorrida tem o seguinte teor:
VISTO, relatado e discutido ato de pensão civil emitido pelo Tribunal Regional do Trabalho da 10ª Região.
ACORDAM os ministros do Tribunal de Contas da União, reunidos em sessão da 2ª Câmara, ante as razões expostas pela relatora, e com fundamento nos artigos 71, incisos III e IX, da Constituição Federal de 1988, 1º, inciso V, 39, inciso II, e 45 da Lei 8.443/1992, 1º, inciso VIII, 259, inciso II, e 262 do Regimento Interno, 8º da Resolução TCU 206/2007 e 19 da Instrução Normativa TCU 78/2018, bem como na Súmula TCU 106, em:
9.1. considerar ilegal o ato de pensão civil emitido em favor de Nurimar Vieira Martins e negar-lhe registro;
9.2. dispensar a reposição das importâncias indevidamente recebidas de boa-fé pela beneficiária até a data da notificação desta deliberação à unidade jurisdicionada;
9.3. determinar ao Tribunal Regional do Trabalho da 10ª Região que:
9.3.1. no prazo de 15 (quinze) dias, a contar da ciência desta deliberação, cesse os pagamentos decorrentes do ato em comento, sob pena de ressarcimento das quantias pagas indevidamente e responsabilização solidária da autoridade competente;
9.3.2. comunique à interessada a deliberação deste Tribunal e a alerte que:
9.3.2.1. poderá escolher entre a vantagem decorrente de 'quintos/décimos' e a derivada da 'opção', uma vez que o percebimento cumulativo de ambas não era permitido pelo art. 193, § 2º, da Lei 8.112/1990 e é vedado pelo art. 7º, parágrafo único, da Lei 9.624/1998;
9.3.2.2. o efeito suspensivo proveniente de eventual interposição de recursos no TCU não a eximirá da devolução dos valores indevidamente recebidos após a notificação, em caso de desprovimento dos apelos;
9.3.3. no prazo de 30 (trinta) dias, a partir da ciência deste acórdão:
9.3.3.1. encaminhe a este Tribunal, por cópia, comprovante da data em que Nurimar Vieira Martins dele tomar conhecimento; e
9.3.3.2. emita novo ato, em que seja suprimida a irregularidade verificada, e o submeta ao TCU para nova apreciação.
HISTÓRICO
2. O ato de concessão da Pensão Civil foi julgado ilegal em razão do pagamento da vantagem de 'quintos/décimos' concomitante com a vantagem denominada 'opção' (ato à peça 2) .
2.1. Sobre o instituto da 'opção', o Ministro Benjamin Zymler, por ocasião da apreciação do TC Processo 027.914/2013-5 (Acórdão 2988/2018-TCU-Plenário, Sessão de 12/12/2018) , apresentou voto revisor cujas razões foram integralmente acolhidas pela relatora, Ministra Ana Arraes. O voto fornece um histórico bastante didático e esclarecedor, o qual será reproduzido com alguns ajustes de forma, supressões e adições, nos termos a seguir.
Da vantagem 'opção'
6. Em síntese, a vantagem conhecida como 'opção' constituía uma fração variável, conforme definido em lei, da remuneração do cargo em comissão/função de confiança.
7. Era um direito conferido ao servidor ocupante de cargo efetivo, que assumia cargo em comissão ou função de confiança, de continuar a ser remunerado com base em seu cargo efetivo, mas com acréscimo decorrente do exercício do novo cargo/função.
8. A vantagem tinha por objetivo conferir estímulo financeiro para que o servidor efetivo ocupasse cargo em comissão cuja remuneração fosse inferior à do cargo efetivo.
9. Aparentemente, o primeiro normativo que tratou da matéria foi a Lei 4.345/1964, que assim dispôs (grifei) :
'Art. 1º As tabelas de vencimentos dos cargos efetivos e em comissão, referidas no art.1º da Lei nº 4.242, de 17 de julho de 1963, ficam substituídas pelas seguintes:
.................................................................................................................................................
 § 2º Ao funcionário nomeado para o exercício de cargo em comissão é facultado optar pelo vencimento do símbolo, previsto na tabela b constante dêste artigo, ou pela percepção do vencimento e demais vantagens de seu cargo efetivo acrescido de gratificação fixa, correspondente a 20% (vinte por cento) do valor do símbolo do cargo em comissão respectivo.'
10. Igual disciplina foi mantida pelo Decreto-Lei 1.445/1976 (que tratava da remuneração dos servidores civis do Poder Executivo, dentre outros) . Segundo o art. 3º, a vantagem correspondia a 20% do vencimento do Grupo Direção e Assessoramento Superiores (DAS) .
 (...) 
12. A legislação foi sendo alterada ao longo do tempo, de modo que não só o percentual foi alterado como também foram acrescidas outras vantagens/gratificações ao 'optante' pela remuneração do cargo efetivo.
13. O Decreto-Lei 2.270/1985, por exemplo, permitiu a inclusão da vantagem 'representação mensal' no cálculo da vantagem 'opção'. O Decreto-Lei 2.365/1987 (art. 10) elevou o percentual para 50% e a Lei 7.706/1988 (art. 4º) , para 55%.
14. A Lei 8.538/1992 alterou a composição da parcela 'opção', que foi acrescida de 55% da gratificação GADF (Gratificação de Atividade por Desempenho de Função) , criada pela Lei Delegada 13/1992.
15. Assim, quando da edição da Lei 8.538/1992, a 'opção' passou a ser: 55% do vencimento do DAS + 55% da GADF + representação mensal.
16. A Lei 8.911/1994 disciplinou o cálculo da opção para os servidores do Poder Executivo, além de tratar do instituto da incorporação de 'quintos', previsto no art. 62 da Lei 8.112/1990. À guisa de clareza, transcrevo o citado dispositivo:
Lei 8.911/1994
'Art. 2º É facultado ao servidor investido em cargo em comissão ou função de direção, chefia e assessoramento, previstos nesta Lei, optar pela remuneração correspondente ao vencimento de seu cargo efetivo, acrescido de cinqüenta e cinco por cento do vencimento fixado para o cargo em comissão, ou das funções de direção, chefia e assessoramento e da gratificação de atividade pelo desempenho de função, e mais a representação mensal.
Parágrafo único. O servidor investido em função gratificada (FG) ou de representação (GR) , ou assemelhadas, constantes do Anexo desta Lei, perceberá o valor do vencimento do cargo efetivo, acrescido da remuneração da função para a qual foi designado.'
17. A remuneração dos cargos em comissão prevista na Lei 8.911/1994 e que servia de base de cálculo para a vantagem 'opção' continuou a ser composta de vencimento básico, GADF e representação mensal.
18. As alterações no cálculo da vantagem 'opção' continuaram ao longo do tempo. Cito, por exemplo, a Lei 9.030/1995, que estabeleceu que a vantagem equivaleria a 25% da remuneração total do cargo ou função, para os DAS 4 a 6 (art. 2º) , que passou a ser paga em rubrica única (sem GADF ou representação mensal) . Também previu o pagamento de uma parcela variável, equivalente à diferença entre a remuneração efetiva e a remuneração do cargo em comissão.
19. Já a Lei 11.526/2007, alterada pela Lei 12.094/2009, fixou a 'opção' como 60% da remuneração do cargo em comissão.
20. No âmbito do Poder Judiciário, a Lei 9.421/1996 estabeleceu que a 'opção' equivaleria a 70% do vencimento básico da função de confiança.
21. Importante registrar que algumas funções - geralmente as de menor valor e ocupadas exclusivamente pelos servidores efetivos - são pagas em valor integral, juntamente com a remuneração do cargo efetivo.
22. São as chamadas funções gratificadas ou funções de representação (vide parágrafo único do art. 2º da Lei 8.911/1994) . Diversamente dos cargos em comissão, que exigem o afastamento do servidor de seu cargo efetivo, as funções gratificadas não constituem cargo à parte. São apenas gratificações pagas aos servidores efetivos em razão da assunção de maiores responsabilidades.
23. Nesses casos, o servidor não recebe a 'opção' - já que não tem entre o que optar -, mas, sim, o valor da função gratificada, juntamente com a remuneração de seu cargo efetivo.
24. As vantagens decorrentes do exercício de cargo em comissão/função de confiança e função gratificada são de natureza pro labore faciendo, assim como adicionais pagos em razão das condições específicas de trabalho (insalubridade, trabalho noturno etc.) . Ou seja, são de natureza transitória, uma vez que o servidor somente a elas faz jus quando no exercício do cargo ou função.
 (...) 
27. Uma vez que a aposentadoria ocorre no cargo efetivo e os proventos guardam relação com esse cargo, não há como imaginar que vantagens associadas ao cargo em comissão possam compor os proventos de aposentadoria, salvo autorização legal. [Isso em virtude do princípio da legalidade. De fato, é nesse sentido que a sábia lição de Hely Lopes Meirelles vem nos ensinar:
'Na Administração Pública não há liberdade nem vontade pessoal. Enquanto na administração particular é lícito fazer tudo que a lei não proíbe, na Administração Pública só é permitido fazer o que a lei autoriza. A lei para o particular significa 'pode fazer assim'; para o administrador público significa 'deve fazer assim'' (in Direito Administrativo Brasileiro, 33ª ed., São Paulo: Malheiros Editores, 2007, p. 87-88) ].
 (...) 
30. A Lei 8.112/1990 [...] disciplinou a matéria nos seguintes termos (grifei) :
'Art. 193. O servidor que tiver exercido função de direção, chefia, assessoramento, assistência ou cargo em comissão, por período de 5 (cinco) anos consecutivos, ou 10 (dez) anos interpolados, poderá aposentar-se com a gratificação da função ou remuneração do cargo em comissão, de maior valor, desde que exercido por um período mínimo de 2 (dois) anos.                    
§ 1° Quando o exercício da função ou cargo em comissão de maior valor não corresponder ao período de 2 (dois) anos, será incorporada a gratificação ou remuneração da função ou cargo em comissão imediatamente inferior dentre os exercidos.                   
§ 2° A aplicação do disposto neste artigo exclui as vantagens previstas no art. 192, bem como a incorporação de que trata o art. 62, ressalvado o direito de opção'.
[É sobremodo importante ressaltar que o direito de opção, que consta no § 2º supra, diz respeito à opção entre as vantagens dos quintos, da prevista no art. 193 e do art. 192 - e não à parcela vulgarmente chamada de 'opção'].
31. A composição dos proventos deferidos ao servidor que optava por se aposentar na forma do caput dependia do tipo de cargo ou função ocupada.
32. Se ex-ocupante de cargo em comissão, os proventos equivaleriam à remuneração desse cargo. Se ocupante de função gratificada, que é vinculada ao exercício de cargo efetivo, os proventos do servidor seriam compostos pela remuneração do cargo efetivo acrescida da gratificação de função. Isso porque, no último caso, não se trata de um cargo autônomo, com estrutura remuneratória própria, mas de uma mera gratificação paga ao servidor efetivo.
33. Veja-se que esse dispositivo legal não mencionava expressamente a possibilidade de deferir ao inativo, que preencheu seus requisitos, a parcela da retribuição dos cargos em comissão/função de confiança, conhecida como 'opção', nada obstante ressalve, em seu §2º, o 'direito de opção'.
 (...) 
35. O § 2º do art. 193 da Lei 8.112/1990 apenas autorizava que o servidor optasse por se aposentar na forma do caput ou carreasse para os proventos de aposentadoria (calculados com base na remuneração do cargo efetivo) as vantagens previstas nos arts. 62 e 192 da Lei 8.112/1990.
36. Nessa linha de raciocínio, poder-se-ia argumentar que não existe amparo legal para o pagamento da 'opção' para os inativos, uma vez que a Lei 8.112/1990 não menciona expressamente essa possibilidade.
37. Contudo, seria também possível extrair diretamente do caput, mediante interpretação extensiva, a autorização para o pagamento da parcela 'opção' ao inativo. Se o dispositivo conferia ao ex-ocupante de cargo em comissão o direito de ter seus proventos calculados com base na remuneração desse cargo, não seria desarrazoado conferir a esse servidor o direito de acrescer a seus proventos de cargo efetivo a parcela 'opção'. Desse modo, estar-se-ia conferindo ao ex-ocupante do cargo em comissão tratamento semelhante ao do servidor investido em função gratificada.
38. Isso porque, em muitos casos, a remuneração do cargo em comissão era inferior à do cargo efetivo. Consequentemente, muitos desses servidores não se beneficiariam do art. 193 da Lei 8.112/1990, ao contrário daqueles que ocuparam função gratificada.
39. Todavia, essa interpretação não se coaduna com o pagamento de 'quintos', dada a vedação contida no § 2º do art. 193 da Lei 8.112/1990.
40. A razão da vedação de acumulação das vantagens era claramente evitar o bis in idem nos proventos de inatividade, haja vista que a finalidade do pagamento das vantagens era uma só: assegurar estabilidade financeira na inatividade ao servidor que assumiu maiores responsabilidades quando na atividade.
41. Não invalida esse raciocínio o fato de que era possível pagar, na atividade, a vantagem dos 'quintos' cumulativamente com a gratificação de função ou com a 'opção'. Isso é uma distorção do instituto dos 'quintos', pois, em vez de assegurar a estabilidade financeira àquele que se afastasse do cargo ou função, acabava por elevar a remuneração do cargo efetivo ainda quando no exercício do cargo em comissão ou função. Entretanto, isso era prevista em lei, o que não ocorre no caso da inatividade.
 (...) 
47. Quando o servidor é necessariamente remunerado com base no cargo efetivo e recebe uma gratificação fixada em lei, deve-se observar a vedação de pagamento cumulativo da gratificação de função com as vantagens previstas nos arts. 62 ('quintos'/'décimos') e 192 da Lei 8.112/1990.  Nesse sentido, cito, dentre inúmeros outros, a Decisão 47/2001-Plenário (rel. Ministro Benjamin Zymler) e os Acórdão 645/2003-TCU-Plenário (rel. Ministro Walton Alencar Rodrigues) e 814/2005-1ª Câmara (relator Ministro Marcos Vilaça) , proferido em processo de inspeção.
 (...) 
78. Apesar de não haver expressa previsão legal, a jurisprudência de mais de trinta anos vem aceitando a inclusão da parcela 'opção' (pagamento de uma fração da remuneração do cargo em comissão ao servidor que opta pela remuneração do cargo efetivo) nos proventos do inativo que implementou os requisitos do art.180 da Lei 1.711/1952 ou do art. 193 da Lei 8.112/1990. [Nada obstante, não é possível o pagamento da parcela 'opção' - quando prevista em lei - com a vantagem dos 'quintos', ex vi do disposto no § 2º do art. 193 da Lei 8.112/1990].
 (...) 
102. A EC 20/1998 impõe que os proventos da inatividade sejam calculados com base na remuneração do cargo efetivo e que não a superem no momento da concessão da aposentadoria. Assim, todos os servidores que não implementaram as condições para a aposentação até 15/12/1998 [véspera da vigência da EC 20/1998] (...) não fazem jus à percepção de FC ou da parcela 'opção' (se existente na estrutura remuneratória) nos proventos de aposentadoria (negritos acrescidos) .
 (...) 
112. A aposentadoria deve observar as regras vigentes no momento da implementação de todos os requisitos legais para a concessão do benefício previdenciário, motivo pelo qual não é possível entender que o servidor tenha algum direito adquirido a determinada vantagem paga na aposentadoria até que lhe seja assegurado o próprio direito à inativação.
113. Portanto, sob o ponto de vista legal, o cumprimento das exigências do art. 193 da Lei 8.112/1990, por si só, é irrelevante e não produz consequências jurídicas caso não tenham sido atendidos os requisitos para a constituição da situação jurídica na qual a vantagem é devida: a aposentadoria.
[É nesse sentido o disposto no art. 7º da Lei 9.624/1998 (grifos acrescidos) :
'Art. 7º É assegurado o direito à vantagem de que trata o art. 193 da Lei nº 8.112, de 1990, aos servidores que, até 19 de janeiro de 1995, tenham completado todos os requisitos para obtenção de aposentadoria dentro das normas até então vigentes.
Parágrafo único. A aplicação do disposto no caput exclui a incorporação a que se referia o art. 62 e as vantagens previstas no art. 192 da Lei nº 8.112, de 1990.']
114. Assim, os servidores que não se encontravam em condições de se aposentar quando da revogação do art. 193 do Regime Jurídico Único (até 18/1/1995) não podem se beneficiar dessa vantagem.
2.2. Além disso, há o firme entendimento de que 'é vedado ao servidor público carrear para os proventos da aposentadoria ou para a pensão por ele instituída parcela da remuneração sobre a qual não incidiu desconto previdenciário', conforme restou assentado, por exemplo, no Acórdão 5919/2019-TCU-Primeira Câmara, relator o Ministro Benjamin Zymler. Ressalva-se, na hipótese, as gratificações de caráter geral, criadas após a jubilação do servidor com direito à paridade de proventos, desde que não tenham natureza pro labore faciendo.
2.3. Apresentado o histórico da vantagem 'opção', passa-se à análise do recurso interposto.
ADMISSIBILIDADE
3. Reitera-se o exame de admissibilidade realizado pelo Sar/Serur (peça 21) , que opinou por conhecer do recurso e suspender os efeitos dos itens 9.1, 9.3 e 9.3.1 do Acórdão 13959/2020-TCU-Segunda Câmara, nos termos do art. 48 da Lei 8.443/1992 c/c artigos 285 e 286, parágrafo único, do Regimento Interno do TCU. O Ministro Augusto Nardes conheceu do recurso conforme a proposta desta unidade técnica (peça 24) .
EXAME DE MÉRITO
4. Delimitação
Constitui objeto do presente recurso definir se:
a) devem ser suspensos os efeitos do item do acórdão que determina cessar o pagamento da parcela 'opção' até o desfecho do apelo interposto pela União Federal e da remessa oficial na ação ordinária nº 1035883- 44.2019.4.01.3400;
b) houve violação aos princípios da segurança jurídica e da isonomia;
c) deve ser feita modulação para dar tratamento isonômico com os servidores do TCU, nos termos do subitem 9.3 do Acórdão 2988/2018-TCU-Plenário.
5. Da ausência de irregularidade no ato da pensão civil sob o prisma do Acórdão 1599/2019-TCU-Plenário
5.1. O recorrente observa que, segundo o item 4 do voto do Relator do Acórdão 13959/2020-TCU-Segunda Câmara, que considera ilegal o ato de pensão em exame, esse ato não estaria irregular sob o prisma do entendimento firmado no Acórdão 1599/2019-TCU-Plenário, pois a aposentadoria do instituidor foi prévia à publicação da Emenda Constitucional 20/1998. Porém, a proposta do voto esteve alinhada ao entendimento do Acórdão 2988/2018-TCU-Plenário, o qual modificou o entendimento do Acórdão 2076/2005-TCU-Plenário.
Análise
5.2. Diante dessa observação, cumpre esclarecer que:
 1) O entendimento firmado no Acórdão 1599/2019-TCU-Plenário ('é vedado o pagamento das vantagens oriundas do art. 193 da Lei 8.112/1990, inclusive o pagamento parcial da remuneração do cargo em comissão ('opção') , aos servidores que implementaram os requisitos de aposentadoria após 16/12/1998, data de publicação da Emenda Constitucional 20, que limitou o valor dos proventos à remuneração do cargo efetivo no qual se deu a aposentadoria') , não se aplica ao ato da pensão em exame, porque o exercício de funções comissionadas neste caso ocorreu antes da referida data (entre 4/5/1982 e 1º/5/1991) , como assentado no item 6 do voto condutor do acórdão recorrido (peça 8) ; e
 2) O entendimento assentado no Acórdão 2988/2018-TCU-Plenário ('os servidores do Tribunal de Contas da União que tenham satisfeito os pressupostos temporais estabelecidos no art. 193 da Lei 8.112/1990 e os requisitos para aposentadoria até 18/1/1995, podem acrescer aos proventos de inatividade, deferidos com base na remuneração do cargo efetivo, o valor da função de confiança, paga pelo valor integral, ou a vantagem dos quintos/décimos/VPNI, de forma não cumulativa, em razão da vedação contida no § 2º do próprio art. 193 da Lei 8.112/1990) , aplica-se ao ato de pensão em exame, porque há acumulação da vantagem de quintos/décimos com a vantagem 'opção', em afronta à vedação legal aqui destacada, conforme restou consignado nos itens 7-17 do voto condutor do acórdão recorrido (peça 8) .
6. Da decisão judicial que determinou o pagamento da parcela 'opção'
6.1. O recorrente afirma que o Tribunal Regional Federal da Primeira Região, em sentença proferida em sede de ação ordinária ajuizada pelo Sindicado dos Trabalhadores do Poder Judiciário e do Ministério Público da União no DF - SINDJUS/DF (PROCESSO: 1035883-44.2019.4.01.3400) , assegurou a parcela de opção concedida com base no Acórdão 2076/2005-TCU-Plenário.
6.2. A sentença da Juíza Federal DIANA WANDERLEI, homenageando o princípio da segurança jurídica, adotou como parte dos seus fundamentos os mesmos proferidos na decisão da Exma. Desembargadora do Egrégio TRF-1 GILDA SIGMARINGA SEIXAS, a qual, ao decidir o Agravo de Instrumento nº 1041687-08.2019.4.01.0000, entendeu que a alteração abrupta de entendimento longamente utilizado não pode submeter o servidor aposentado a ter seus proventos reduzidos.
6.3. O Acórdão 2076/2005 não limitava o valor da remuneração, não exigia o desconto previdenciário, admitia a percepção cumulativa de quintos com função e não vinculava a parcela ao incremento do tempo para aposentadoria antes da revogação do art. 193 da Lei nº 8.112/1990 (18/01/1995) , questões todas debatidas nas sessões que culminaram na sua prolação, então relevadas em razão do princípio da segurança jurídica. Por isso mesmo a parte sublinhada da decisão acima espelhada garantiu a opção para aqueles que 'tenham satisfeito os pressupostos temporais estabelecidos no art. 193 da Lei 8.112/90, ainda que sem os requisitos para aposentação em qualquer modalidade.'.
6.4. Logo, em obediência à decisão judicial emanada do TRF-1, não poderia ser o ato de pensão de NURIMAR VIEIRA MARTINS julgado ilegal, posto que decorreu de aposentadoria concedida conforme parâmetros do Acórdão 2076/2005-TCU-Plenário.
6.5. Acrescente-se, ainda, a tutela cautelar antecedente deferida em 05/10/2020 no Processo 1032596-54.2020.4.01.0000, pelo TRF da 1ª Região, que suspendeu a eficácia das deliberações do TCU no que pertine à matéria 'opção do art. 193 da Lei nº 8.112/1990', enquanto não julgados pelo Regional Federal o apelo e a remessa oficial, em processamento, havidos em face de sentença que julgou procedente o pedido em favor dos filiados ao Sindicado dos Trabalhadores do Poder Judiciário e do Ministério Público da União no DF-SINDJUS/DF.'
6.6. Assim, devem ser considerados suspensos os efeitos das decisões proferidas pelo TCU nos julgamentos de aposentadorias no que tange à exclusão da parcela 'opção' dos proventos até o futuro exame do apelo interposto pela União Federal e da remessa oficial na ação ordinária n.º 1035883- 44.2019.4.01.3400.
6.7. O próprio TCU tem reconhecido isso, conforme extrai-se do Acórdão 11843/2020-TCU-Primeira Câmara, no qual o Relator, Ministro Vital do Rêgo, a despeito da rejeição dos embargos de declaração interpostos por servidor deste TRT, admite que, na prática, mesmo diante da negativa de registro do ato de aposentadoria emitido em favor do servidor Flávio Augusto Sabba Franco, mantida pela decisão embargada, 'o recorrente está amparado pela decisão judicial proferida pelo juízo da 5ª Vara Federal Cível da Seção Judiciária do Distrito Federal, razão pela qual a parcela decorrente da opção não poderá ser suprimida dos seus proventos'.
Análise
6.8.  Cumpre trazer à colação o dispositivo da sentença proferida nos autos do Processo nº 1035883-44.2019.4.01.3400 (vide peça 15 do TC Processo 002.014/2020-3) :
III - DISPOSITIVO:
Ante o exposto, julgo PROCEDENTE o pedido autoral, nos termos do art. 487, I, do CPC, para que se faça incidir o entendimento do TCU, proferido no Acórdão 2.076/2005, aplicado nos últimos 14 (quatorze) anos, no sentido de assegurar 'na aposentadoria a vantagem decorrente da opção, prevista no art. 2º da Lei nº 8.911/94, aos servidores substituídos da autora que, até a data de 18 de janeiro de 1995, tenham satisfeito os pressupostos temporais estabelecidos no art. 193 da Lei 8.112/90, ainda que sem os requisitos para aposentação em qualquer modalidade.
[...]
Sentença sujeita a reexame necessário (art. 496, I do CPC) . Oportunamente, haja ou não recurso voluntário, remetam-se os autos ao TRF1 (grifos acrescidos) .
Interposta apelação, antes da remessa dos autos para o Tribunal, intime-se a parte autora para responder ao recurso no prazo de 15 dias.
Publique-se. Registre-se. Intimem-se.
BRASÍLIA/DF.
DIANA WANDERLEI 
Juíza Federal Substituta da 5ª Vara Federal SJ/DF
6.9.  Nos mesmos autos, o Juiz Federal Cristiano Miranda de Santana exarou Despacho, em 29/9/2020, do seguinte teor:
DESPACHO 
Por meio da petição ID 324744389, a parte autora [SINDICATO DOS TRABALHADORES DO PODER JUDICIARIO E DO MINISTERIO PUBLICO DA UNIAO NO DF-SINDJUS/DF] compareceu aos autos para informar o descumprimento, pelo TCU, das decisões judiciais oriundas dos autos, especialmente aquele proferida pelo TRF1, em sede de agravo de instrumento, que foi ratificada pela sentença de mérito proferida pelo Juízo.
Pois bem.
O art. 1.012, § 1º, V, do CPC, prescreve que a sentença produzirá efeitos, desde logo, quando confirmar a tutela provisória, situação perfeitamente aplicável também ao caso de remessa necessária, por uma interpretação sistemática da legislação processual.
Assim, como a sentença decidiu pela procedência do pedido, ratificando anterior decisão incidental liminar, é de se concluir que está a produzir regulares efeitos o referido ato judicial.
[...]
Cumpra-se, com urgência.
BRASÍLIA, 29 de setembro de 2020 (grifos acrescidos) .
6.10.  Observa-se que a decisão acima transcrita ainda não se tornou definitiva, ou seja, não transitou em julgado. Situações similares são encontradas com razoável frequência na apreciação de atos de pessoal por este Tribunal, quando o interessado dispõe de decisão judicial (ainda não definitiva) favorável para manter benefício que, no entendimento do TCU, não é devido.
6.11. Nesses casos, o Tribunal usualmente nega registro ao ato e determina aos órgãos responsáveis o acompanhamento da ação judicial, para que implementem as consequências cabíveis (como a suspensão de pagamentos) se a decisão vier a perder sua eficácia. Todavia, enquanto isso não ocorrer, os pagamentos subsistirão - mas por força própria da decisão judicial concessiva da vantagem, sem a anuência do órgão de controle externo da legalidade da despesa pública.
6.12. Nessa linha, destaca-se o voto revisor proferido pelo Ministro Benjamin Zymler, no Acórdão 1106/2020-TCU-Plenário, in verbis:
 O indeferimento do registro, por outro lado, a par de não criar nenhum embaraço à plena eficácia do provimento jurisdicional, previne - na hipótese de revogação desse provimento - embaraços desnecessários no plano administrativo para o restabelecimento do 'status quo ante'.
6.13. Referido entendimento encontra amparo na doutrina de Roberto Rosas:
No S.T.F. asseverou o Ministro Rafael de Barros Monteiro que as decisões do Tribunal de Contas não podem ser revistas pelo Poder Judiciário, a não ser quanto ao seu aspecto formal, palavras corroboradas na mesma assentada pelo Min. Djaci Falcão, considerando essas decisões com força preclusiva (R.E. 55.821 - R.T.J. 43/151) . Ainda quando o ato administrativo seja praticado pelo Tribunal de Justiça, não ficará imune à apreciação do Tribunal de Contas com competência para isso (R.E. 47.390 - R.T.J. 32/115, bem como com o exercício de auditoria financeira e orçamentária sobre as contas dos Três Poderes, inclusive  Legislativo (art. 70, § 3º - Const.) assim interpretado pelo S.T.F. na Representação 764 do Espírito Santo (R.T.J. 50/245) (apud Jorge Ulisses Jacoby Fernandes, in Tribunais de Contas do Brasil, Jurisdição e Competência, Belo Horizonte: Editora Fórum, 2003, p. 153) .
6.14. Neste contexto, cabe chamar a atenção para a competência privativa do Tribunal de Contas da União, prevista no artigo 71, inciso III, da Constituição Federal, de apreciar, para fins de registro, as concessões de aposentadoria, de modo que o seu exercício formalizado em acórdão não pode ser revisto pelo Poder Judiciário. Assim, independentemente do deslinde do Processo nº 1035883-44.2019.4.01.3400 na Justiça Federal, deve-se manter o julgamento pela ilegalidade da concessão em apreço. Isso porque essa intelecção preserva a independência e a autonomia constitucional do TCU e, ao mesmo tempo, respeita a tutela judicial concedida, pois não se está a determinar a suspensão dos pagamentos por ela garantidos, ainda que provisoriamente.
6.15. Assim, apesar de se discordar da sentença proferida no Processo 1035883-44.2019.4.01.3400, entende-se que ela produz efeitos, desde logo, estendendo-se a toda a categoria profissional representada do Sindjus/DF, nos termos lançados em sua parte dispositiva. Nesse sentido, o órgão deverá dar cumprimento ao decidido pelo Poder Judiciário, suspendendo, se ainda não o fez, o cumprimento das determinações oriundas dos subitens 9.3.1 e 9.3.3.2 do Acórdão 13959/2020-TCU-Segunda Câmara, enquanto subsistirem os efeitos da citada decisão judicial. Demais disso, deve-se orientar o gestor no sentido de que acompanhe o desenrolar do processo judicial em questão, para os fins de restabelecer, tão logo seja possível, a eficácia das determinações contidas nos referidos subitens.
6.16. Quanto à medida determinada pela Questão de Ordem aprovada na Sessão Plenária de 8/6/2011 (Ata 22/2011) , no sentido de encaminhar ao Departamento de Assuntos Extrajudiciais da Advocacia-Geral de União (AGU) e à Consultoria Jurídica do TCU as informações necessárias ao acompanhamento do Processo nº 1035883-44.2019.4.01.3400, na Justiça Federal, entende-se que se mostra desnecessária nestes autos, visto que já foi incluída em diversas deliberações desta Casa.
7. Da violação aos princípios da segurança jurídica e da isonomia
7.1. O recorrente destaca que a Sra. Nurimar Vieira Martins é pensionista do servidor Jaildo Martins, servidor aposentado daquele Tribunal desde 9/3/1992 e que teve sua inativação julgada legal por essa Corte de Contas, desde 2008, conforme Acórdão 5.640/2008.
7.2. Desta forma, houve o julgamento e o efetivo registro da aposentadoria em 03/12/2008.
7.3. Quando o Tribunal de Contas concede registro a determinado ato de aposentadoria está conferindo a ele o status de ato jurídico perfeito e, ao mesmo tempo, chancelando a forma de cálculo dos respectivos proventos. De outro modo estaria violando o princípio da segurança jurídica insculpido no art. 5º, inciso XXXVI, da Constituição Federal: 'a lei não prejudicará o direito adquirido, o ato jurídico perfeito e a coisa julgada'.
7.4. Para o caso de pensão decorrente do falecimento de servidor já aposentado no momento do óbito, a base de cálculo é a totalidade dos proventos que recebe a título de aposentadoria, nos termos do inciso I, do § 7º do art. 40 da CF, com a redação da EC nº 41, que dispunha:
§ 7º Lei disporá sobre a concessão do benefício de pensão por morte, que será igual: (Redação dada pela Emenda Constitucional nº 41, 19.12.2003) 
I - ao valor da totalidade dos proventos do servidor falecido, até o limite máximo estabelecido para os benefícios do regime geral de previdência social de que trata o art. 201, acrescido de setenta por cento da parcela excedente a este limite, caso aposentado à data do óbito. (grifou-se) 
7.5. Note-se que, diferentemente da aposentadoria, a regra para determinar o valor da pensão baseia-se, exclusivamente, nos proventos do servidor falecido, com maior razão se esses proventos já foram chancelados pelo TCU no julgamento da aposentadoria. Ademais, a concessão do benefício em tela com a parcela de opção observou o entendimento vigente à época do óbito do instituidor e a alteração da base de cálculo da pensão redundaria na modificação da própria aposentadoria na origem, na contramão da jurisprudência do STF, já que há muito decaiu o direito de revisão do ato de inativação.
7.6. Não há dúvida de que o TCU pode julgar ilegal uma pensão decorrente de uma aposentadoria julgada legal, contudo não pode rever os proventos que servirão de base de cálculo para a pensão, quando a aposentadoria foi julgada legal a partir da jurisprudência da própria corte de contas na época em que realizado o julgamento, podendo por ocasião da pensão verificar se os requisitos para a obtenção do benefício foram satisfeitos, mas não o valor dos proventos, fixados em ato jurídico perfeito, já considerados legais, uma vez que assim agindo não estará observando o disposto no inciso I, do § 7º do art. 40 e tampouco o art. 5º, inciso XXXVI da Constituição Federal, razão pela qual deve ser tornado insubsistente o Acórdão 13959/2020-TCU-Segunda Câmara.
Análise:
7.7. Faz-se necessário não confundir o benefício da aposentadoria com o da pensão civil, pois trata-se de benefícios previdenciários que têm natureza jurídica distinta entre si.
7.8. Neste caso, é certo que o ato de aposentadoria já foi apreciado por este Tribunal e considerado legal. Contudo, o ato concessório da pensão civil deu entrada no TCU em 27/3/2018 e foi apreciado em Sessão da 2ª Câmara no dia 1/12/2020, portanto, dentro do prazo quinquenal preconizado pelo Supremo Tribunal Federal quando fixou a tese de repercussão geral ao julgar o Tema 445, no âmbito do RE 636.553, de relatoria do Min. Gilmar Mendes, nos seguintes termos:
Em atenção aos princípios da segurança jurídica e da confiança legítima, os Tribunais de Contas estão sujeitos ao prazo de 5 anos para o julgamento da legalidade do ato de concessão inicial de aposentadoria, reforma ou pensão, a contar da chegada do processo à respectiva Corte de Contas. (destacou-se) 
7.9. Conforme visto no histórico desta instrução, a conclusão de que a presente concessão é ilegal deveu-se, unicamente, ao exame da legislação referente ao instituto da 'opção' e ao pagamento dessa vantagem concomitante com a vantagem de quintos/décimos decorrentes do exercício de funções comissionadas.
7.10. Quanto à jurisprudência superada deste Tribunal, observa-se que os juízes são independentes e somente se submetem à lei, e não à jurisprudência. Sobre o tema, traz-se à colação a doutrina de Jorge Luiz Souto Maior e Valdete Souto Severo:
 (...) o juiz tem o dever de se rebelar, de reagir, de não ceder, de reafirmar a sua independência, pois é isto que a humanidade, que debruçou sobre o direito toda a regulação das relações de poder, espera dele. Um juiz que, por conveniência, se curva ao entendimento de outros juízes, proferindo decisões contrárias à sua convicção jurídica; que, por comodidade, aplica uma lei que fere a Constituição ou algum preceito dos direitos humanos ou direitos fundamentais; que, por receio de qualquer natureza ou medo, acaba cumprindo uma 'ordem' ilegal; ou que, meramente, se abstém de 'denunciar' as ameaças que sofra com relação à sua independência; que não exerce com liberdade e responsabilidade as suas atribuições, deixa de ser digno da função que exerce, perde, enfim, na essência, a designação de um autêntico magistrado e quem perde com isto é toda a sociedade (in O Processo do Trabalho como instrumento do Direito do Trabalho e as ideias fora de lugar do Novo CPC. São Paulo: LTr, 2015, p. 107-108) 
7.11. Acrescente-se a doutrina de Mauro Schiavi:
Hodiernamente se exige uma postura mais ativa do Juiz para garantir os resultados práticos do processo. A efetividade do processo depende não só de um Juiz imparcial e independente, mas, também, de um magistrado mais ousado, comprometido com a justiça e com os resultados úteis do processo (in Manual de Direito Processual do Trabalho, 4ª. Ed., São Paulo: LTr, 2011, p. 698) .
7.12. Corroborando essas ideias, registra-se o conselho de Benedito Calheiros Bonfim:
A dócil submissão à jurisprudência estiola o espírito criador do advogado e do juiz. São os descontentes e os inconformados os propulsores do progresso, raciocínio válido também no campo da ciência do Direito (in Conselhos aos jovens advogados, 3ª Ed., Niterói, RJ: Impetus, 2012, p. 187) .
7.13. De fato, a democracia se faz com respeito à diferença e com divergências. Assim, continua Fábio Konder Comparato:
A independência funcional da magistratura, assim entendida, é uma garantia institucional do regime democrático. O conceito institucional foi elaborado pela doutrina publicista alemã à época da República de Weimar, para designar as fontes de organização dos Poderes Públicos, cuja função é assegurar o respeito aos direitos subjetivos fundamentais, declarados na Constituição (grifos acrescidos) (apud Jorge Luiz Souto Maior e Valdete Souto Severo, in O Processo do Trabalho como instrumento do Direito do Trabalho e as ideias fora de lugar do Novo CPC. São Paulo: LTr, 2015, p. 114) .
7.14. Observa-se que a submissão dos juízes somente à lei não é uma idiossincrasia do Direito brasileiro, mas encontra ressonância na Alemanha, na Áustria, na Dinamarca, na Espanha, na França, na Grécia, na Irlanda, na Itália e em Portugal, conforme pontuam Jorge Luiz Souto Maior e Valdete Souto Severo:
 Na Alemanha, há disposição expressa no sentido de que 'os juízes são independentes e somente se submetem à lei' (art. 97) . Na Áustria, 'Os juízes são independentes no exercício de suas funções judiciárias' (art. 87) . Na Dinamarca, 'No exercício de suas funções os magistrados devem se conformar à lei' (art. 64) . Na Espanha, 'A justiça emana do povo e ela é administrada em nome do rei por juízes e magistrados que constituem o poder judiciário e são independentes, inamovíveis, responsáveis e submetidos exclusivamente ao império da lei' (art. 117) . Há também norma dispondo que 'Toda pessoa tem o direito de obter a proteção efetiva dos juízes e tribunais para exercer seus direitos e seus interesses legítimos, sem que em nenhum caso esta proteção possa lhe ser recursada' (art. 24) .
 No mesmo pórtico, o ordenamento jurídico francês prevê: 'O presidente da República é garante da independência da autoridade judiciária. Ele é assistido pelo Conselho superior da magistratura. Uma lei orgânica traz estatuto dos magistrados. Os magistrados de carreira são inamovíveis' (art. 64) . Na Grécia, há disposição no sentido de que: 'A justiça é composta por tribunais constituídos de magistrados de carreira que possuem independência funcional e pessoal' (art. 87-1) e de que 'No exercício de suas funções, os magistrados são submetidos somente à Constituição e às leis; eles não são, em nenhum caso, obrigados a se submeter a disposições contrárias à Constituição' (art. 87-2) . Na Irlanda, 'Os juízes são independentes no exercício de suas funções judiciárias e submetidos somente à presente Constituição e à lei (art. 35-2) . Na Itália: 'A justiça é exercida em nome do povo. Os juízes se submetem apenas à lei' (art. 101) . Em Portugal, 'os juízes são inamovíveis. Eles não poderão ser multados, suspensos, postos em disponibilidade ou exonerados de suas funções fora dos casos previstos pela lei' (art. 218-1) . E mais: 'os juízes não podem ser tidos por responsáveis de suas decisões, salvo exceções consignadas na lei' (art. 218-2) (in O Processo do Trabalho como instrumento do Direito do Trabalho e as ideias fora de lugar do Novo CPC. São Paulo: LTr, 2015, p.115) .
7.15. Diante desses argumentos, entende-se que este Tribunal deve interpretar o regramento da 'opção' de acordo com as regras de Hermenêutica, e não ser guiado por precedentes jurisprudenciais oscilantes e superados, que não informam um norte seguro a ser seguido.
7.16. Ademais, observa-se que a jurisprudência deste tribunal sedimentou-se no sentido da irregularidade do pagamento da parcela opção juntamente com quintos, conforme se extrai de centenas de julgados desta Casa, trazendo-se, a título meramente ilustrativo, os seguintes Acórdãos: 1.255/2020, Relator Marcos Bemquerer; 2.793/2019, Relatora Ana Arraes; e 2.646/2019, Relator Vital do Rêgo - todos do Plenário; 6.860/2020, Relator Benjamin Zymler; 6.696/2020, Relator Walton Alencar Rodrigues; e 6.674/2020, Relator Weder de Oliveira - todos da 1ª Câmara; e 6.731/2020, Relator André de Carvalho; 6.574/2020, Relator Augusto Nardes; e 6.178/2020, Relator Raimundo Carreiro - todos da 2ª Câmara.
7.17. Cabe lembrar a sedimentada jurisprudência do Supremo Tribunal Federal no sentido de classificar como ato complexo a concessão de aposentadoria, reforma ou pensão, consoante os seguintes julgados (RMS 3881/SP, MS 19875/DF, RE 195861/ES e MS 23665/DF) .
7.18. Assim, por ser complexo, o ato concessório de pensão somente passa a estar plenamente formado (perfeito) , válido (aferição da legalidade com reflexo de definitividade perante a Administração) e eficaz (plenamente oponível a terceiros, deixando de apresentar executoriedade provisória) quando recebe o registro emitido pelo Tribunal de Contas da União. Tal entendimento decorre do disposto no inciso III do art. 71 da Constituição Federal, que estabelece a competência do Tribunal de Contas da União para apreciar, para fins de registro, a legalidade dos atos de admissão, assim como a concessão de aposentadoria, reforma ou pensão.
7.19. Nessa perspectiva, impõe-se reconhecer a natureza precária do ato em questão, e por essa razão, até que haja o efetivo julgamento e o consequente registro pela Corte de Contas, não cabe falar em ato jurídico perfeito, tendo em vista a ausência de aperfeiçoamento e de definitividade do ato.
7.20. A propósito do tema, colaciona-se entendimento esposado pelo Supremo Tribunal Federal ao decidir no âmbito do RE-195.861/ES:
APOSENTADORIA - ATO ADMINISTRATIVO DO CONSELHO DA MAGISTRATURA - NATUREZA - COISA JULGADA ADMINISTRATIVA - INEXISTÊNCIA. O ato de aposentadoria exsurge complexo, somente se aperfeiçoando com o registro perante a Corte de Contas. Insubsistência da decisão judicial na qual assentada, como óbice ao exame da legalidade, a coisa julgada administrativa. (grifos acrescidos) 
7.21. No caso em apreço, não houve o respectivo registro em razão da constatação de ilegalidade no ato, o que afasta, por si só, a presunção de legitimidade do ato administrativo que concedeu o benefício à pensionista interessada, não havendo, assim, que se falar em violação da segurança jurídica ou de proteção da confiança.
7.22. Quanto à boa-fé da interessada, este Tribunal a considerou, dispensando a devolução dos valores indevidamente recebidos, nos termos do item 9.2 do acórdão recorrido.
7.23. É de se ressaltar o poder/dever deste Tribunal de apreciar, para fins de registro, os atos de aposentadoria na esfera federal, nos termos do art. 71 da Constituição. Tal prerrogativa não pode ser infirmada pela sobreposição de princípios como o da razoável duração do processo e da eficiência na Administração Pública.
7.24. Portanto, opina-se pela rejeição dos argumentos apresentados pelo recorrente.
8. Da modulação para dar tratamento isonômico com os servidores do TCU, nos termos do subitem 9.3 do Acórdão 2988/2018-TCU-Plenário
8.1. Aduz que após quase 15 anos em que perdurou o entendimento aplicado pelo TRT da 10ª Região, revisitando o tema, esse Tribunal de Contas tornou insubsistentes os termos do Acórdão 2076/2005-TCU-Plenário, até então utilizado como fundamento para a concessão da parcela denominada 'opção'. Aliás, a alteração jurisprudencial é um fenômeno comum e compreensível na aplicação do Direito, na medida em que deve acompanhar as mudanças sociais.
8.2. O que não se mostra compreensível é a retroação pura e simples do novo entendimento em afronta ao princípio da segurança jurídica que, aliás, restou positivado no art. 2º, caput e inciso XIII, da Lei nº 9.784/1999, nos seguintes termos:
Art. 2º A Administração Pública obedecerá, dentre outros, aos princípios da legalidade, finalidade, motivação, razoabilidade, proporcionalidade, moralidade, ampla defesa, contraditório, segurança jurídica, interesse público e eficiência.
Parágrafo único. Nos processos administrativos serão observados, entre outros, os critérios de:
...
XIII - interpretação da norma administrativa da forma que melhor garanta o atendimento do fim público a que se dirige, vedada aplicação retroativa de nova interpretação.
8.3. Assim, na medida em que o Acórdão 2988/2018-TCU-Plenário foi prolatado em 12/12/2018, a aposentadoria do servidor JAILDO MARTINS foi apreciada pela legalidade em 03/12/2008 e a pensão de NURIMAR VIEIRA MARTINS foi concedida a contar de 22/12/2017, não deveria ter sido a beneficiária alcançada pela nova interpretação.
8.4. A considerar-se o tempo em que o ato esteve incólume no mundo jurídico, não se pode perder de vista o princípio da segurança jurídica para, no mínimo, modular a nova decisão controladora, garantindo um regime de transição proporcional, equânime e eficiente. É o que determina o art. 23 da Lei nº 13.655/2018 (Lei de Introdução às Normas de Direito Brasileiro) .
8.5. Aliás, o próprio TCU já perfilhou esse entendimento em caso análogo ao ora examinado, quando do julgamento que redundou no próprio Acórdão 2988/2018-TCU-Plenário, ao passo que admitiu que fossem carreados para os proventos de aposentadoria, da opção da Função Comissionada ou Cargo em Comissão exercido até 1995 de forma consecutiva por 5 anos ou intercalada por 10 anos (art. 193 da Lei nº 8.112) , vedando sua acumulação com as parcelas decorrentes de 'quintos' (VPNI) . Não obstante, o subitem 9.3 do aludido aresto determinou no âmbito do TCU que a parcela de opção fosse transformada em VPNI a ser absorvida por futuros reajustes da categoria.
8.6. Note-se que o subitem 9.3 preservou os proventos calculados com base na remuneração do servidor ativo (incluídos os quintos) , transformando a parcela de opção em VPNI passível de absorção pelos incrementos remuneratórios futuros, desde que os atos concessórios já tivessem sido objeto de registro.
8.7. Nesse contexto, a partir da aplicação da regra de hermenêutica ubi eadem ratio, ibi eadem legis dispositivo (onde existe a mesma razão fundamental, prevalece a mesma regra de direito) , derivado do princípio da isonomia, é forçoso concluir que também devem ser modulados os efeitos do Acórdão 13959/2020-TCU-Segunda Câmara que julgou ilegal o ato de pensão da interessada.
8.8. A solução apresentada no Acórdão 2.988/2018, combinou o art. 23 da Lei nº 13.655/2018, acima transcrito, com o art. 103 do Decreto Lei nº 200/1967.
8.9. A aplicação da modulação da decisão foi também defendida pelo Desembargador Ricardo Alencar Machado no voto apresentado no julgamento pelo e.Tribunal Pleno deste Tribunal da alteração do ato de aposentadoria que culminou na determinação de interposição do pedido de reexame ao Col. Tribunal de Contas da União de todos casos análogos (cópia em anexo) , aduziu.
8.10. Desta forma, a teor do art. 23 da Lei nº 13.655/2018 e diante da alteração abrupta e substancial do entendimento do TCU, é imperativo se modulem os efeitos da transição entre o antigo e o novo entendimento, conforme implementado no Acórdão 2988/2018-TCU-Plenário em relação aos servidores do próprio TCU, autorizando a transformação da parcela de opção em VPNI a ser absorvida pelos futuros aumentos remuneratórios da categoria.
8.11. Em linha de arremate, é preciso pontuar que a mesma solução foi aplicada pelo TCU que, acatando proposta do Ministério Público em relação aos servidores do Senado Federal, admitiu a absorção paulatina das parcelas de opção ou quintos em homenagem ao princípio da segurança jurídica, conforme Acórdão 4569/2014-TCU-Primeira Câmara.
Análise:
8.12. A modulação adotada no Acórdão 2988/2018-TCU-Plenário ocorreu, tão somente, para os atos já registrados por esta Corte de Contas, conforme se depreende do seu subitem 9.3:
9.3. determinar à Secretaria-Geral de Administração que transforme em vantagem pessoal, passível de absorção pelos reajustes específicos concedidos às carreiras a que pertencem os servidores deste Tribunal, a retribuição parcial da função comissionada ('opção') paga a inativos e pensionistas cujos proventos são calculados com base na remuneração do servidor ativo e cujos atos concessórios já tenham sido objeto de registro.
8.13. Ora, no caso em reexame, o ato administrativo é precário, porque não houve o respectivo registro em razão da constatação de ilegalidade, o que afasta, por si só, a presunção de legitimidade do ato administrativo que concedeu o benefício à interessada.
8.14. Demais disso, aqui não se examina norma de conteúdo indeterminado a que se refere o art. 1º da Lei 13.655/2018, que promoveu alteração na Lei de Introdução ao Direito Brasileiro (art. 23 da LINDB - Decreto-lei 4.657/1942) .
8.15. Portanto, opina-se pela rejeição dos argumentos apresentados pelo recorrente.
CONCLUSÃO
9. Da análise de mérito realizada, conclui-se que:
a) não houve violação aos princípios da segurança jurídica e da isonomia;
b) não deve ser feita a modulação dos efeitos do acórdão recorrido;
c) cabe suspender o cumprimento dos subitens 9.3.1. e 9.3.3.2 do Acórdão 13959/2020-TCU-Segunda Câmara, até a eventual desconstituição da sentença oriunda do Processo 1035883-44.2019.4.01.3400, em trâmite na Justiça Federal;
9.1.  Por conseguinte, deve-se negar provimento ao presente recurso.
PROPOSTA DE ENCAMINHAMENTO
10. Ante o exposto, submetem-se os autos à consideração superior, propondo-se, com fundamento no art. 48 da Lei 8.443/1992:
a) conhecer do recurso e, no mérito, negar-lhe provimento;
b) suspender o cumprimento das determinações contidas nos subitens 9.3.1. e 9.3.3.2 do Acórdão 13959/2020-TCU-Segunda Câmara, até a eventual desconstituição da sentença oriunda do Processo 1035883-44.2019.4.01.3400, em trâmite na Justiça Federal;
c) determinar ao órgão de origem que acompanhe os desdobramentos do Processo nº 1035883-44.2019.4.01.3400, em trâmite no Tribunal Regional Federal da 1ª Região, e adote as medidas necessárias para dar imediato cumprimento às determinações contidas nos subitens 9.3.1 e 9.3.3.2 do Acórdão 13959/2020-TCU-Segunda Câmara, em caso de desconstituição ou de suspensão da eficácia da sentença proferida no referido processo;
d) informar o recorrente e demais interessados do acórdão a ser proferido, destacando que o relatório e o voto que o fundamentam podem ser acessados por meio do endereço eletrônico www.tcu.gov.br/acordaos."
	É o relatório.

não há.

Procurador Marinus Eduardo De Vries Marsico.

PENSÃO CIVIL. PAGAMENTO CONCOMITANTE DA VANTAGEM DECORRENTE DE "QUINTOS/DÉCIMOS" E DA VANTAGEM DENOMINADA "OPÇÃO". ILEGALIDADE. PEDIDO DE REEXAME. ARGUMENTOS INSUFICIENTES PARA MODIFICAR O ACÓRDÃO RECORRIDO. NEGATIVA DE PROVIMENTO.

PENSÃO CIVIL (PCIV)

Secretaria de Recursos (Serur).

Trata-se de pedido de reexame, em processo de Pensão Civil, interposto pelo Tribunal Regional do Trabalho da 10ª Região/DF e TO contra o Acórdão 13959/2020-TCU-Segunda Câmara, de relatoria da Ministra Ana Arraes. Ratificando despacho exarado à peça 24, conheço do presente recurso.
2.	 No âmbito da deliberação recorrida, este Tribunal julgou ilegal o ato de pensão civil emitido em favor de Nurimar Vieira Martins, negando-lhe registro, em virtude do pagamento da vantagem de "quintos/décimos" concomitante com a vantagem denominada "opção".
3.	No subitem 9.3 e seus subitens, da mesma decisão, o TCU determinou ao Tribunal Regional do Trabalho da 10ª Região/DF e TO, entre outras providências, que fizesse cessar os pagamentos decorrentes das parcelas impugnadas e que alertasse a interessada sobre a possibilidade de escolher entre a vantagem decorrente de "quintos/décimos" e a derivada da "opção", uma vez que o percebimento cumulativo de ambas não era permitido pelo art. 193, § 2º, da Lei 8.112/1990 e é vedado pelo art. 7º, parágrafo único, da Lei 9.624/1998.
4.	Inconformado com a decisão desta Corte, o Tribunal Regional do Trabalho da 10ª Região/DF e TO apresentou os seguintes argumentos: i) necessidade de suspensão dos efeitos do item do acórdão que determina cessar o pagamento da parcela "opção" até o desfecho do apelo interposto pela União Federal e da remessa oficial na ação ordinária nº 1035883- 44.2019.4.01.3400; ii) violação aos princípios da segurança jurídica e da isonomia; e iii) necessidade de modulação dos efeitos do acórdão recorrido, para dar tratamento isonômico com os servidores do TCU, nos termos do subitem 9.3 do Acórdão 2988/2018-TCU-Plenário.
5.	A Secretaria de Recursos (Serur) analisou o pleito do recorrente e concluiu, com o aval do Ministério Público junto ao TCU, por conhecer e negar provimento ao pedido de reexame interposto.
6.	Não obstante, a Serur concluiu pela pertinência de se suspender o cumprimento das determinações exaradas nos subitens 9.3.1 e 9.3.3.2 do acórdão recorrido até eventual desconstituição da sentença oriunda do Processo 1035883-44.2019.4.01.3400, em trâmite na Justiça Federal. A par desse entendimento, propôs determinar ao órgão de origem que acompanhasse os desdobramentos do Processo Judicial 1035883-44.2019.4.01.3400, para adotar as medidas necessárias ao imediato cumprimento das referidas determinações, em caso de desconstituição ou de suspensão da eficácia da sentença proferida na citada ação.
7.	Expostos, resumidamente os fatos, manifesto minha adesão à proposta uniforme de conhecer e negar provimento ao pedido de reexame interposto, embora não veja como concordar, pelos motivos que apresentarei nos itens subsequentes, com as determinações propostas ao órgão de origem: no sentido de acompanhar os desdobramentos do Processo Judicial 1035883-44.2019.4.01.3400, para adotar as medidas necessárias ao imediato cumprimento das determinações do TCU, em caso de desconstituição ou de suspensão da eficácia da sentença proferida na citada ação; e de suspender o cumprimento das determinações contidas nos subitens 9.3.1. e 9.3.2 do Acórdão 13959/2020-TCU-Segunda Câmara.
I
8.	No que diz respeito às repercussões, neste processo, das sentenças proferidas no Processo 1035883-44.2019.4.01.3400, há que se compreender que o Acórdão 2076/2005-TCU-Plenário, referido na sentença judicial daquele processo, assegurou "na aposentadoria a vantagem decorrente da opção, prevista no art. 2º da Lei nº 8.911/94, aos servidores que, até a data de 18 de janeiro de 1995, tenham satisfeito os pressupostos temporais estabelecidos no art. 193 da Lei 8.112/90, ainda que sem os requisitos para aposentação em qualquer modalidade"  (item 9.3.1 do acórdão) . Esse entendimento foi posteriormente conformado à jurisprudência e ao ordenamento jurídico, pelo Acórdão 1599/2019-TCU-Plenário, conforme brilhantemente analisado no voto condutor do Acórdão 13919/2020-TCU-Primeira Câmara, de relatoria do ministro Benjamin Zymler.
9.	Entretanto, a irregularidade observada neste processo refere-se à acumulação da vantagem de quintos/décimos com a vantagem "opção", em afronta à vedação legal contida no § 2º do art. 193 da Lei 8.112/1990. Esse questão foi debatida no Acórdão 2988/2018-TCU-Plenário, segundo o qual:
"os servidores do Tribunal de Contas da União que tenham satisfeito os pressupostos temporais estabelecidos no art. 193 da Lei 8.112/1990 e os requisitos para aposentadoria até 18/1/1995, podem acrescer aos proventos de inatividade, deferidos com base na remuneração do cargo efetivo, o valor da função de confiança, paga pelo valor integral, ou a vantagem dos quintos/décimos/VPNI, de forma não cumulativa, em razão da vedação contida no § 2º do próprio art. 193 da Lei 8.112/1990) 
10.	Destaque-se que Acórdão 2988/2018-TCU-Plenário, ao assentar a impossibilidade de cumulação da vantagem "opção" com o pagamento dos quintos/décimos (motivador da ilegalidade do ato sob análise) , em nada inovou com relação ao Acórdão 2076/2005-TCU-Plenário, que a reexaminar a Decisão 841/2001-Plenário, manteve seus itens 8.2 e 8.3, transcritos a seguir, que versavam sobre a impossibilidade de cumulação. 
"8.2. fixar o entendimento de que os proventos de aposentadoria dos servidores que preencheram os requisitos estabelecidos nos arts. 180 da Lei 1.711/52 e 193 da Lei 8.112/90, durante a vigência e a eficácia daquelas normas, ou seja, até 18 de janeiro de 1995, diante da expressa vedação legal pelo § 3° do art. 180 da Lei 1.711/52, com a redação dada pelo art. 1° da Lei 6.732/79, pelo art. 5° da mesma Lei 6.732/79 e pelo § 2° do art. 193 da Lei 8.112/90, não podem cumular as vantagens estabelecidas nos arts. 180 da Lei 1.711/52 ou 193 da Lei 8.112/90 com as vantagens previstas nos arts. 2° da Lei 6.732/79, 62 da Lei 8.112/90 ou 3° da Lei 8.911/94 nem as vantagens estabelecidas nos arts. 180 da Lei 1.711/52 ou 193 da Lei 8.112/90 com as vantagens do art. 184 da Lei 1.711/52 ou 192 da Lei 8.112/90;
8.3. esclarecer que em decorrência da proibição de cumulação descrita no item 8.2, a apuração dos proventos dos servidores enquadrados na situação descrita no item anterior deve ser feita de acordo com os seguintes critérios:
 (...) 
8.3.2. opção pelas vantagens do art. 180 da Lei 1.711/52 ou do art. 193 da Lei 8.112/90 ['opção' cheia ou parcial], hipótese em que os proventos de aposentadoria devem incluir a retribuição devida pelo exercício de cargo em comissão ou função comissionada, sem nenhuma parcela incorporada a título de quinto ou décimo e sem os acréscimos criados pelos arts. 184 da Lei 1.711/52 ou 192 da Lei 8.112/90;
8.3.3. opção pelas vantagens do art. 2° da Lei 6.732/79 ou do art. 62 da Lei 8.112/90 ['quintos'], mantida e regulamentada pelo art. 3° da Lei 8.911/94, alternativa em que os proventos de aposentadoria devem incluir a remuneração do cargo efetivo e as parcelas incorporadas a título de quintos ou décimos, sem a retribuição devida pelo exercício de cargo em comissão ou função comissionada de que tratam os artigos 180 da Lei 1.711/52 e o art. 193 da Lei 8.112/90 ['opção'] e sem o acréscimo previsto no artigo. 184 da Lei 1.711/52".
11.	Vê-se, portanto, diferentemente do apregoado nos argumentos recursais, que o Acórdão 2.076/2005 não admitia a percepção cumulativa de quintos com função. O trecho a seguir, extraído do Acórdão 9111/2021-TCU-Primeira Câmara, esclarece bem que a referida deliberação, ao manter os termos da Decisão 844/2001, do Plenário, afirma que a referida cumulação era vedada:
 (...) 
7. De fato, enquanto vigente, o mesmo dispositivo legal que permitia a percepção da 'opção' na inatividade (art. 193 do Regime Jurídico Único) expressamente vedava a cumulação da vantagem com parcelas de 'quintos' ou 'décimos' incorporados, como segue:
'Art. 193. O servidor que tiver exercido função de direção, chefia, assessoramento, assistência ou cargo em comissão, por período de 5 (cinco) anos consecutivos, ou 10 (dez) anos interpolados, poderá aposentar-se com a gratificação da função ou remuneração do cargo em comissão, de maior valor, desde que exercido por um período mínimo de 2 (dois) anos.
§ 1° Quando o exercício da função ou cargo em comissão de maior valor não corresponder ao período de 2 (dois) anos, será incorporada a gratificação ou remuneração da função ou cargo em comissão imediatamente inferior dentre os exercidos.
§ 2° A aplicação do disposto neste artigo exclui as vantagens previstas no art. 192, bem como a incorporação de que trata o art. 62, ressalvado o direito de opção.'
8. A vedação, a propósito, há muito é reconhecida pelo Tribunal, como evidenciam os seguintes dispositivos da Decisão 844/2001-Plenário:
Decisão 844/2001 Plenário
8.2. fixar o entendimento de que os proventos de aposentadoria dos servidores que preencheram os requisitos estabelecidos nos arts. 180 da Lei 1.711/52 e 193 da Lei 8.112/90, durante a vigência e a eficácia daquelas normas, ou seja, até 18 de janeiro de 1995, diante da expressa vedação legal pelo § 3° do art. 180 da Lei 1.711/52, com a redação dada pelo art. 1° da Lei 6.732/79, pelo art. 5° da mesma Lei 6.732/79 e pelo § 2° do art. 193 da Lei 8.112/90, não podem cumular as vantagens estabelecidas nos arts. 180 da Lei 1.711/52 ou 193 da Lei 8.112/90 com as vantagens previstas nos arts. 2° da Lei 6.732/79, 62 da Lei 8.112/90 ou 3° da Lei 8.911/94 nem as vantagens estabelecidas nos arts. 180 da Lei 1.711/52 ou 193 da Lei 8.112/90 com as vantagens do art. 184 da Lei 1.711/52 ou 192 da Lei 8.112/90;
8.3. esclarecer que em decorrência da proibição de cumulação descrita no item 8.2, a apuração dos proventos dos servidores enquadrados na situação descrita no item anterior deve ser feita de acordo com os seguintes critérios:
............................................................................................................................................
8.3.2. opção pelas vantagens do art. 180 da Lei 1.711/52 ou do art. 193 da Lei 8.112/90 ['opção' cheia ou parcial; v. art. 2º da Lei 8.911/1994], hipótese em que os proventos de aposentadoria devem incluir a retribuição devida pelo exercício de cargo em comissão ou função comissionada, sem nenhuma parcela incorporada a título de quinto ou décimo e sem os acréscimos criados pelos arts. 184 da Lei 1.711/52 ou 192 da Lei 8.112/90;
8.3.3. opção pelas vantagens do art. 2° da Lei 6.732/79 ou do art. 62 da Lei 8.112/90 ['quintos'], mantida e regulamentada pelo art. 3° da Lei 8.911/94, alternativa em que os proventos de aposentadoria devem incluir a remuneração do cargo efetivo e as parcelas incorporadas a título de quintos ou décimos, sem a retribuição devida pelo exercício de cargo em comissão ou função comissionada de que tratam os artigos 180 da Lei 1.711/52 e o art. 193 da Lei 8.112/90 ['opção'] e sem o acréscimo previsto no artigo. 184 da Lei 1.711/52'.
9. Tais dispositivos, cumpre assinalar, foram mantidos incólumes pelo Acórdão 2076/2005-TCU-Plenário, tido como marco jurisprudencial sobre a matéria no âmbito desta Corte.
12.	Tendo em vista os esclarecimentos retro apresentados, resta inequívoco que não afeta o julgamento deste processo, a sentença proferida em sede de ação ordinária ajuizada pelo Sindicado dos Trabalhadores do Poder Judiciário e do Ministério Público da União no DF - SINDJUS/DF (PROCESSO: 1035883-44.2019.4.01.3400) , que assegurou a parcela de opção concedida com base no Acórdão 2076/2005-TCU-Plenário. Tampouco vejo ligação dos fatos que levaram à ilegalidade do ato de pensão sob análise com a decisão da Exma. Desembargadora do Egrégio TRF1, proferida no Agravo de Instrumento nº 1041687- 08.2019.4.01.0000 ou com a cautelar deferida em 05/10/2020 no Processo 1032596-54.2020.4.01.0000. 
13.	Destaque-se, em reforço, que no caso presente, diferentemente do objeto do Processo 1035883-44.2019.4.01.3400, e conforme esclarecido no item 4 do voto condutor do acórdão recorrido, a aposentadoria do instituidor foi prévia à publicação da Emenda Constitucional 20/1998. Dessa forma, a concessão da vantagem "opção" seria regular, não fosse a acumulação com o pagamento dos quintos. Por esse motivo foi dada à interessada, no subitem 9.3.2.1 do acórdão que ora se discute, o direito de escolher entre a vantagem decorrente de "quintos/décimos" e a derivada da "opção", uma vez que o percebimento cumulativo de ambas não era permitido pelo art. 193, § 2º, da Lei 8.112/1990 e é vedado pelo art. 7º, parágrafo único, da Lei 9.624/1998.
14.	Por todo o exposto, o recurso em análise deve ser conhecido e não provido, conforme proposto nos pareceres técnicos. Não obstante, mesmo que se conceda em definitivo, no âmbito do Processo 1035883-44.2019.4.01.3400, o direito aos contemplados à percepção da parcela "opção", a sua acumulação com os quintos ainda seria ilegal. Sendo assim, não há por que suspender o cumprimento das determinações exaradas nos subitens 9.3.1 e 9.3.3.2 do acórdão recorrido ou determinar ao órgão de origem que acompanhe os desdobramentos do processo judicial, conforme proposto pela unidade técnica.
II
15.	No que diz respeito às demais alegações da recorrente, refutadas pela Serur, acolho na íntegra, e adoto como razões de decidir, as análises e conclusões que motivaram sua rejeição e a proposta, anuída pelo Ministério Público junto ao TCU, de negar provimento ao pedido de reexame interposto.
16.	Entre as questões analisadas, destaco que, mesmo que se concluísse pela necessidade de suspender as determinações do acórdão recorrido, deveria ser mantido o julgamento pela ilegalidade da concessão da pensão, negando-lhe registro, dada a competência constitucional desta Corte de analisar os atos de pensão parar fins de registro. Ademais, conforme precedente do Acórdão 1106/2020-TCU-Plenário, da relatoria do Ministro Zymler, o indeferimento do registro não criaria nenhum embaraço à plena eficácia do provimento jurisdicional. 
17.	No que diz respeito à segurança jurídica e isonomia, a recorrente admitiu que pode o TCU julgar ilegal uma pensão decorrente de uma aposentadoria considerada legal. Não obstante, não poderia esta Corte de Contas, segundo sua visão, rever o valor dos proventos, fixados em ato jurídico perfeito, já considerados legais, uma vez que assim agindo não estaria observando o disposto no inciso I, do § 7º do art. 40 e tampouco o art. 5º, inciso XXXVI da Constituição Federal. 
18.	Não precedem as alegações recursais. Conforme bem destacado pela Serur, o benefício da pensão civil não se confunde com o da aposentadoria anterior. Esse entendimento encontra guarida na jurisprudência desta Casa, a exemplo do Acórdão 4095/2021-TCU-Primeira Câmara, Relator o Ministro Walton Alencar Rodrigues. Dessa forma, remanescendo a ilegalidade identificada no novo ato, deve o Tribunal cumprir sua competência constitucional e julgá-lo ilegal, uma vez descumpridos os normativos legais correlatos à matéria analisada, com as consequentes determinações para sua regularização. Ademais, atos de concessão de aposentadoria, reforma ou pensão são classificados como complexos, tornando-se plenamente formados (perfeitos) , válidos e eficazes somente quando recebem o registro pela Corte de Contas, não havendo que se falar em rupturas abruptas de entendimentos anteriores, posto que o ato de pensão ainda não havia sido analisado.
19.	Quanto à modulação para dar tratamento isonômico com os servidores do TCU, nos termos do subitem 9.3 do Acórdão 2988/2018-TCU-Plenário, não há acréscimos a serem feitos à análise da Serur, posto que, por ocasião do referido acórdão, a modulação alcançou apenas os atos já registrados, diferentemente do caso deste processo.
20.	Ante o exposto, reitero meu posicionamento de que deve ser negado provimento ao pedido de reexame interposto pelo Tribunal Regional do Trabalho da 10ª Região/DF e TO contra o Acórdão 13959/2020-TCU-Segunda Câmara.
	Nesses termos, VOTO por que este Tribunal adote a minuta de Acórdão que trago à apreciação.
TCU, Sala das Sessões Ministro Luciano Brandão Alves de Souza, em 16 de novembro de 2021.
Ministro JOÃO AUGUSTO RIBEIRO NARDES 
Relator